臺灣士林地方法院民事判決
110年度訴字第528號
原      告  余一明  
訴訟代理人  吳孟哲律師
被      告  余瀛洲  
            余宗豪  
            余秀慧  
共      同
訴訟代理人  陳佳鴻律師
複  代理人  江孟洵律師
被      告  滙豐（台灣）商業銀行股份有限公司
法定代理人  陳紹宗  
訴訟代理人  邱芸汝  
上列當事人間第三人異議之訴等事件，本院於民國111年8月19日
言詞辯論終結，判決如下：
    主      文
原告之訴駁回。
訴訟費用由原告負擔。　　
    事實及理由
壹、程序方面：
    訴狀送達後，原告不得將原訴變更或追加他訴。但被告同意
    、因情事變更而以他項聲明代最初之聲明者，不在此限；被
    告於訴之變更或追加無異議，而為本案之言詞辯論者，視為
    同意變更或追加，民事訴訟法第255條第1項第1款、第4款、
    第2項定有明文。查原告原聲明請求被告余瀛洲、余宗豪及
    余秀慧3人（以下合稱余瀛洲等3人，分別則以姓名稱之）將
    與原告公同共有臺北市○○區○○街00巷00號房屋（下稱系爭房
    屋）及其坐落土地（系爭房屋與所坐落土地以下合稱系爭房
    地）之所有權移轉登記予原告，嗣因原告與余瀛洲等3人關
    於系爭房地之共有型態由公同共有變更為分別共有，遂變更
    聲明為余瀛洲等3人應將附表所示不動產所有權移轉登記予
    原告。核原告變更訴之聲明，乃因情事變更而以他項聲明代
    最初之聲明，依民事訴訟法第255條第1項第4款規定，應予
    准許。又原告於本院審理中，追加依強制執行法第15條規定
    ，求命撤銷本院111年度司執字第7153號強制執行事件（下
    稱系爭執行事件）中關於余瀛洲就附表所示不動產應有部分
    之強制執行程序，被告就訴之追加並無異議而為本案之言詞
    辯論，依上開規定，原告此部分追加亦為合法，亦應准許。
貳、實體方面
一、原告主張：訴外人洪圓生前於民國103年11月4日與原告就系
    爭房地訂立買賣契約（下稱系爭買賣契約），以新臺幣（下
    同）3,800,000元出售系爭房地予原告，原告於訂約時、105
    年11月4日及107年1月23日分別交付價金1,500,000元、1,50
    0,000元及800,000元予洪圓，已如數給付價金。惟洪圓尚未
    將系爭房地所有權移轉登記予原告，即於107年2月4日死亡
    。洪圓死亡後，系爭房地由原告及余瀛洲等3人繼承，經本
    院109年度家繼訴字第20號、臺灣高等法院109年度家上字第
    199號請求分割遺產事件（下稱另案家事案件）予以分割後
    ，余瀛洲等3人繼承系爭房地之權利範圍如附表所示。洪圓
    依系爭買賣契約，負有移轉系爭房地所有權予原告之義務，
    余瀛洲等3人既係洪圓之繼承人，此項義務即由余瀛洲等3人
    繼承，故依民法第348條第1項、第1148條第1項前段規定，
    訴請余瀛洲等3人辦理附表所示不動產所有權之移轉登記。
    另被告滙豐（台灣）商業銀行股份有限公司（下稱滙豐商銀
    ）就余瀛洲繼承系爭房地部分聲請強制執行，經本院以系爭
    執行事件受理，然原告為系爭房地之真正所有權人，系爭執
    行事件之強制執行程序，將侵害原告對余瀛洲之履行契約請
    求權，並影響原告使用、處分、收益系爭房地之所有權。故
    依強制執行法第15條規定，訴請撤銷系爭執行事件關於余瀛
    洲就附表所示不動產應有部分之強制執行程序等語。並聲明
    ：㈠余瀛洲等3人應將附表所示不動產之所有權移轉登記予原
    告；㈡系爭執行事件關於余瀛洲就附表所示不動產應有部分
    所為之強制執行程序應予撤銷。
二、余瀛洲等3人則以：洪圓生前並未與原告訂立系爭買賣契約
    ，亦未提及曾將系爭房地售予他人，反曾言明系爭房地日後
    要由原告及余瀛洲等3人共同繼承。原告提出之買賣契約書
    及收據雖均簽有「洪圓」兩字，但兩處簽名之筆跡明顯不同
    ，非同一人所簽，且兩處所蓋「洪圓」印文，雖與洪圓印鑑
    證明之印文相符，然不能以此證明係由洪圓本人親自蓋章，
    足見上開買賣契約書及收據，應屬偽造。又原告於107 年10
    月27日在與余瀛洲等3人共同參加之通訊軟體LINE對話群組
    內上傳原告之戶籍謄本、繼承土地自用住宅用地申請書、繼
    承系統表、地價稅自用住宅用地申請書等檔案，並傳訊「你
    們只要趕快把資料交給我、然後要自己寫資料簽名蓋章後、
    我就可以去做稅金變更自用住宅稅率了」等語，並未以系爭
    房地所有人自居，足見原告明知系爭房地為洪圓所遺遺產等
    語置辯。並聲明：原告之訴駁回。
三、滙豐商銀則以：系爭房地現有部分登記為余瀛洲所有，此依
    土地法第43條規定有絕對效力。而系爭房地既尚未全部移轉
    為原告所有，依民法第758條規定，原告即不得主張自己為
    系爭房地所有權人，無從依強制執行法第15條規定請求撤銷
    系爭執行事件之強制執行程序等語置辯。並聲明：原告之訴
    駁回。
四、得心證之理由
　㈠兩造未爭執之事實
　　原告主張：⒈系爭房地為洪圓生前所有，洪圓於107年2月4日
    死亡；⒉原告及余瀛洲等3人為洪圓之全部法定繼承人，現系
    爭房地登記為原告及余瀛洲等3人按附表權利範圍欄所示分
    別共有，原告之權利範圍同余瀛洲等3人；⒊系爭買賣契約及
    原證4收據（下稱「系爭收據」，系爭買賣契約與系爭收據
    以下合稱「系爭文書」）上「洪圓」之印文與洪圓在戶政機
    關留存之印鑑印文相同等情，業經原告提出洪圓之繼承系統
    表（見士司調卷第16頁、本院卷第170頁）、系爭房地記載
    所有權人為洪圓之土地所有權狀（見士司調卷第18至20頁）
    、洪圓之除戶謄本（見士司調卷第22頁）、系爭文書（見士
    司調卷第24至34頁）、法務部調查局文書暨指紋鑑識實驗室
    鑑定書（見士司調卷第44頁）、系爭房地現公務登記謄本（
    見本院卷第216至220頁）存卷可查，且未據被告爭執，堪信
    為真正。
  ㈡舉證責任之分配
　　⒈當事人主張有利於己之事實者，就其事實有舉證之責任，
      民事訴訟法第277條前段定有明文。民事訴訟如係由原告
      主張權利者，應先由原告負舉證之責，若原告先不能舉證
      ，以證實自己主張之事實為真實，則被告就其抗辯之事實
      即令不能舉證，或其所舉證據尚有疵累，亦應駁回原告之
      請求（最高法院100年度台上字第415號判決意旨參照）。
      本件原告主張其於洪圓生前，與洪圓就系爭房地訂有系爭
      買賣契約，為被告所否認，自應由原告就其與洪圓間達成
      合意訂立系爭買賣契約乙節，負舉證責任。
　　⒉私文書應由舉證人證其真正。但他造於其真正無爭執者，
      不在此限，民事訴訟法第357條定有明文。余瀛洲等3人辯
      稱系爭文書上「洪圓」簽名及用印並非其本人所為（見本
      院卷第96頁），即應由提出系爭文書之原告就該等文書之
      真正負舉證責任。又私文書經本人或其代理人簽名、蓋章
      或按指印或有法院或公證人之認證者，推定為真正，同法
      第358條固然規定甚明，然該條之適用，需其簽名、畫押
      、蓋章或按指印係本人或其代理人所為，在當事人間已無
      爭執或經舉證人證明者，始得適用（最高法院28年渝上字
      第10號判決先例意旨參照）。則原告仍須就系爭文書上「
      洪圓」之簽章係洪圓本人所為負舉證之責。　　
  ㈢原告未能證明系爭買賣契約及系爭收據之真正　　
　　⒈原告雖提出證人即原告與余瀛洲等3人之父余東楠於另案家
      事事件中證稱：洪圓簽蓋系爭買賣契約時我在場，該契約
      上洪圓之簽名、印章為洪圓本人所簽；系爭收據上洪圓簽
      名亦為洪圓本人親簽，至於收據上面其他字則為我所寫；
      原告有將買賣系爭房地款項以現金交付洪圓，因為交付時
      我在場等語（見士司調卷第37至38頁）。又於臺灣士林地
      方檢察署110年度偵字第3589號偽造文書事件（下稱另案
      偵查案件）警詢及偵查中稱：洪圓係於102年間與原告談
      系爭房地之買賣，簽署系爭文書時僅有我、原告及洪圓在
      場，沒有旁人在場，原告於107年1月23日以現今將尾款80
      0,000元交付洪圓時，洪圓當場簽立收據，洪圓簽署系爭
      文書時我都有在場見聞等語（見本院卷第278至279頁、第
      286頁）。然余東楠於107年5月2日傳送LINE對話訊息稱：
      緊急告知，我決定買下你們4人的繼承權，因為都是一家
      人，不想就這樣分開等語（見本院卷第120頁）。且自余
      東楠於另案家事事件中證稱：當時看到他們在鬧我看得很
      不忍心，我才說我把房子買回來錢分給你們好了；我在洪
      圓死後雖然有跟余瀛洲等3人說過房子賣給原告了，但是
      余瀛洲等3人聽不進去一直鬧等語（見士司調卷第40頁）
      ，可見上開LINE對話訊息中所稱「買下你們4人的繼承權
      」，當係指買下原告及余瀛洲等3人自洪圓所繼承對於系
      爭房地之權利而言。然而，余東楠既稱已親自見聞洪圓將
      系爭房地出售予原告及收取全部價款，竟仍向包括余瀛洲
      等3人在內之洪圓全體子女購買系爭房地，此已與其所述
      矛盾。而余東楠雖稱有跟余瀛洲等3人說系爭房地已由洪
      圓出售予原告，然在LINE對話紀錄中完全未見余東楠曾為
      如此表示。況余東楠於另案偵查案件中證稱：原告向洪圓
      購屋價款3,800,000元都是向我借的等語（見本院卷第279
      頁），則原告已向余東楠借款向洪圓購買系爭房地，而因
      此對余東楠積欠債務，余東楠竟仍需另行支付款項，方能
      向原告買下其對系爭房地之應有部分，此顯與常情有違。
      余東楠所傳上開欲向原告及余瀛洲等3人買下繼承自洪圓
      之系爭房地所有權訊息，與余東楠稱其見聞原告向洪圓購
      買系爭房地及交付價款等情不合，其此節證述即難憑採。
      況余東楠於另案家事事件中又證稱：洪圓於簽署系爭文書
      時，身體還沒有很嚴重，可以自由走動，也可以跟子女出
      遊等語（見士司調卷第38至39頁），此與系爭收據上載稱
      ：本人（洪圓）行動有困難，而怕延誤過戶，所以才先立
      下此據以資證明等語（見士司調卷第34頁）有極大出入，
      據此，益徵余東楠所為證述欠缺憑信力，自難憑其所述證
      明系爭文書係洪圓親自簽蓋。
　　⒉系爭文書上「洪圓」之印文與洪圓在戶政機關留存之印鑑
      印文相同，雖如前述，然余東楠於另案偵查案件中陳稱：
      洪圓生前係與原告同住等語（見本院卷第279頁），則原
      告能夠輕易取得洪圓印鑑，自難僅以系爭文書上洪圓印文
      與其留存於戶政機關之印鑑相符，認定該印文係洪圓自己
      所蓋。而本件經余瀛洲等3人聲請將系爭文書筆跡與洪圓
      生前日常所寫筆跡送鑑是否為同一人所書，因缺乏足量與
      爭議筆跡相近時期之參對筆跡，而無法鑑定等情，有法務
      部調查局111年3月30日調科貳字第11103128350號函可查
      （見本院卷第392頁），則本院就當事人所提證據逐一審
      究，仍無法認定系爭文書確係洪圓本人所為，依前開舉證
      責任分配之原則與說明，即不能遽認系爭文書為真正，無
      從以系爭文書資為原告於洪圓生前與洪圓締訂系爭買賣契
      約，並已付清價金之論據。
  ㈣原告未能證明與洪圓間就系爭房地存有買賣合意
　　⒈原告固提出臺北市稅捐稽徵處於102年5月2日就系爭房屋核
      發之房屋稅籍證明書（見本院卷第172頁），稱其於向洪
      圓購買系爭房地前，為確認系爭房地之所有權及了解市場
      行情，而為此查詢，足證其確有向洪圓購買系爭房地等語
      。然上開房屋稅籍證明書之核發日期距離系爭買賣契約記
      載之簽立日期103年11月4日相隔逾年，況且不動產之所有
      權係以登記為準，未必與房屋稅納稅義務人相同，而房屋
      課稅現值更與房屋及所坐落土地交易價格有相當差距，難
      為不動產交易價格之參考，該房屋稅籍證明書實不足為原
      告有向洪圓購買系爭房地之證明。
　　⒊原告另以余瀛洲等3人未偕同原告，而係3人單獨辦理系爭
      房地之繼承登記（見本院卷第170至171頁），主張雙方係
      因原告向洪圓購買系爭房地之事有衝突，才未偕同原告辦
      理登記等語。然原告及余瀛洲等3人雙方縱就系爭房地所
      有權何屬存有爭執，亦僅係雙方各執一詞之問題，無從據
      此判斷何方所述實在。
　　⒋綜前，原告並未證明其所提系爭文書為洪圓所簽蓋，原告
      所提其他證據，亦無從證明其與洪圓間就系爭房地有何買
      賣合意存在，依前開說明，原告依民法第348條第1項、第
      1148條第1項前段規定，請求余瀛洲等3人將附表所示不動
      產之所有權移轉登記予原告，即無理由。
  ㈤原告並無足以排除強制執行之權利
　　強制執行法第15條，所謂就執行標的物有足以排除強制執行
    之權利者，係指對於執行標的物有所有權、典權、留置權、
    質權存在情形之一者而言（最高法院44年度台上字第721號
    判決先例意旨參照）。又按不動產物權，依法律行為而取得
    、設定、喪失及變更者，非經登記，不生效力，民法第758
    條定有明文。再按所有權人如登記為執行債務人，縱第三人
    對於執行債務人有請求返還房地所有權之債權，亦非足以排
    除強制執行之權利（最高法院68年度台上字第3190號民事判
    決先例意旨參照）。原告雖主張其因向洪圓購買系爭房地，
    而對系爭房地有所有權，然依前所述，現系爭房地係登記為
    原告及余瀛洲等3人按土地各34720分之37、建物各4分之1之
    應有部分比例分別共有，系爭執行事件係對余瀛洲就系爭房
    地之應有部分（另包含系爭房屋增建未登記部分）執行，此
    有查封現場之封條照片附卷可查（見本院卷第387頁），且
    經本院調取系爭執行事件卷宗核閱無訛。則原告所稱其購自
    洪圓之系爭房地所有權，由余瀛洲繼承部分並未移轉登記予
    原告，而仍登記為余瀛洲所有，原告就該余瀛洲所有之部分
    自無何所有權可資主張。再原告雖主張其對余瀛洲依系爭買
    賣契約有所有權移轉登記請求權存在，然依本件當事人所提
    證據，無從認原告與洪圓間確實已就系爭買賣契約達成合意
    ，業如前述。且原告主張之所有權移轉登記請求權，係對余
    瀛洲之債權請求權，非屬足以排除對系爭房地強制執行之權
    利。綜前，原告依強制執行法第15條規定，請求撤銷系爭執
    行事件關於余瀛洲就附表所示不動產應有部分之強制執行程
    序，亦無所據。
五、綜上所述，原告依民法第348條第1項、第1148條第1項前段
    規定，請求余瀛洲等3人將附表所示不動產之所有權移轉登
    記予原告；並依強制執行法第15條規定，請求撤銷系爭執行
    事件關於余瀛洲就附表所示不動產應有部分之強制執行程序
    ，均無理由，應予駁回。
六、本件事證已臻明確，兩造其餘攻擊防禦方法及所用證據，經
    核均於判決結果不生影響，爰不逐一論述，附此敘明。
七、據上論結，本件原告之訴為無理由，依民事訴訟法第78條，
    判決如主文。
中　　華　　民　　國　　111 　年　　9 　　月　　5 　　日
                  民事第三庭法  官  江哲瑋
附表：
編號 不動產 權利範圍 備註 1 臺北市○○區○○段○○段000地號土地 被告余瀛洲、余宗豪、余秀慧各34720分之37  2 臺北市○○區○○段○○段0000○號建物（門牌號碼臺北市○○區○○街00巷00號） 被告余瀛洲、余宗豪、余秀慧各4分之1  

以上正本係照原本作成。
如對本判決上訴須於判決送達後 20 日內向本院提出上訴狀。如
委任律師提起上訴者，應一併繳納上訴審裁判費。
中　　華　　民　　國　　111 　年　　9 　　月　　5 　　日
                            書記官  張祐誠